臺灣高等法院刑事判決　　　　　　　　　　　　　八十九年度上訴字第三九七六號
　　上　訴　人
　　即　自訴人　戊○○
　　　　　　　　甲○○
　　　　　　　　庚○○
　　共　　　同
　　自訴代理人　乙○○
　　　　　　　　辛○○
　　上　訴　人
　　即　被　告　己○○
　　選任辯護人　陳憶娟
　　上　訴　人
　　即　被　告
右上訴人因偽造文書等案件，不服臺灣板橋地方法院八十八年度自字第一七九號，中
華民國八十九年十月四日第一審判決，提起上訴，本院判決如左：
    主  文
原判決撤銷。
己○○無罪。
    理  由
一、自訴意旨略以：被告己○○與丙○○（丙○○所涉偽造文書等案件業經台灣板橋
    地方法院以八十六年度易字笫五二九二號判決判處有期徒刑一年，經本院以八十
    七年上訴字第一三八一號判決駁回上訴確定）二人係夫妻，二人明知自民國（下
    同）八十三年初起，因丙○○所參加之他人互助會遭倒會，且向民間借用高利貸
    ，急需金錢週轉，致家庭經濟狀況已發生困難，並無力支撐互助會，隨時可能發
    生週轉不靈，二人竟基於共同之概括犯意，意圖為自己不法之所有，先後有下列
    行為：
  (一)於八十三年十一月邀約自訴人戊○○、庚○○、甲○○參加以其妻丙○○名義為
    會首之互助會，每會三萬元，會期自八十三年十一月二十日起至八十六年五月二
    十日止，底標為三千元，約定每月二十日上午在台北縣中和市○○路七十二號舒
    珊服飾店開標（下稱甲會），自訴人庚○○、戊○○、甲○○各加入乙會，被告
    夫妻於八十五年九月十七日宣告倒會，自訴人庚○○、戊○○、甲○○被倒會金
    額各為六十六萬元，被告涉有詐欺犯行。
  (二)於八十四年三月底邀自訴人庚○○參加以被告及其妻為會首名義之互助會，每會
    二萬元，會期自八十四年四月一日至八十六年十月一日止，約定每月於台北縣中
    和市○○路六十號之一一樓（前台灣省環境保護處）開標（下稱乙會），自訴人
    庚○○以劉志彥名義加入乙會，至八十五年九月十七日倒會，自訴人始知受騙，
    被告犯有詐欺犯行。
  (三)被告及其妻丙○○明知乙會中自訴人戊○○及案外人楊錦璨、鄭明玲、丁○○等
    人均未參加該互助會，竟於互助會單上記載戊○○、楊錦璨、鄭明玲、丁○○等
    人為會員，被告己○○未得自訴人戊○○及案外人楊錦璨等人之同意，擅自記載
    彼等為會員，而在會單上偽造自訴人戊○○等人之署押，以示支付借款之意，足
    生損害於自訴人戊○○及案外人楊錦璨、丁○○、鄭明玲等人，核其行為構成刑
    法第二百一十條偽造私文書罪等語。
二、訊據被告己○○堅決否認有何詐欺或偽造文書犯行，辯稱：伊夫妻二人與自訴人
    均是前台灣省政府環境保護處北區環境保護中心之同事，伊擔任該中心南港辦事
    處之司機，伊太太丙○○擔任該中心派外單位中和檢驗室之技士，職位比被告高
    ；自訴人戊○○、甲○○均與被告妻丙○○同在中和檢驗室上班，自訴人庚○○
    則為該中心職級甚高之秘書，為被告夫妻之長官，與被告之太太職級較為接近，
    與被告較為疏遠，被告事後知悉自訴人三人於七十多年間即曾參加被告妻召集之
    互助會，七、八年來未曾間斷，彼三人絕非因被告之遊說才參加上開二互助會，
    且被告家庭之理財，全由丙○○負責，伊未加過問，上開二互助會均是伊太太丙○○召募及負責運作，會單不是伊製作，伊根本不知道會單上被列為會首，伊亦
    未曾主持開標，若丙○○有任何詐欺或冒標之情事伊均無犯意聯絡或行為分擔。
    況被告並未對自訴人等施用詐術，自訴人等亦無因被告之詐術陷於錯誤而加入丙○○之互助會等語。
三、按刑法第三百三十九條第一項之詐欺罪係以行為人意圖為自己不法之所有，施用
    詐術，使被害人陷於錯誤而為財產之處分、交付者而言，若行為人無不法所有之
    意圖或未施用詐術，尚不得僅因民事債務不履行，即謂行為人有為自己不法所有
    之詐欺犯行。又刑法第二百十條之偽造文書罪名，係以無製作權人，偽以他人名
    義製作文書者而言，若製作者係自己名義之文書，雖登載不實，祇屬虛妄行為，
    尚不能構成偽造文書罪。經查：
  (一)自訴人於原審及本院中數度表示參加被告夫妻之互助會係因為與被告夫妻為同事
    ，被告或其妻來問要不要入會，伊等因同事關係，沒有戒心，所以答應參加，自
    訴人戊○○於原審中稱是被告妻丙○○邀其入會；自訴人庚○○則表示被告夫妻
    都有詢問其是否入會，於本院中更稱加入丙○○的會有十幾年歷史，約自七十四
    年開始，因為參加互助會在他們辦公室很普遍，通常一個會結束會繼續加一個會
    等語；自訴人甲○○則於本院中稱是丙○○邀其入會等語（詳原審卷第六十九、
    七十頁，本院卷(一)第六十二頁、第六十四頁）。由上自訴人所供參加本件二個分
    別以被告妻丙○○名義或以被告夫妻二人共同之名義召募之互助會，係基於與被
    告夫妻同事關係之信任，其中自訴人庚○○更基於長期參加被告妻丙○○召募之
    互助會，於一會結束時繼續再加一會，核均未有被告或其妻丙○○以詐術誘使自
    訴人陷於錯誤而參加之情形，自難認自訴人等在八十三年十一月間及八十四年三
    月底間，有何因被告夫妻二人施用詐術而使自訴人陷於錯誤，致參加被告夫妻之
    互助會之詐欺犯行。
  (二)查互助會乃我國民間資金週轉之方法，起會者通常因缺乏資金而有召募之行為，
    尚難以單純之欠缺資金起會及事後未能清償之事實，即謂起會之初即有詐欺之不
    法所有意圖，更何況本件被告妻丙○○名義召募之甲會及以被告夫妻二人名義起
    會之乙會，核其起會日期分別為八十三年十一月二十日及八十四年四月一日起，
    二會均進行至八十五年九月十七日始宣告倒會，此業據自訴人於自訴狀中載明，
    則甲會自起會時起，已正常進行二十二會（十分之七以上），尚差九會即全部結
    束；乙會則進行十八會（十分之六不到），尚差十三會即全部結束，由是足見被
    告夫妻於八十三年十一月或八十四年四月一日起會，雖有經濟週轉困難之情形，
    但仍勉力支持進行至八十五年九月十七日止，被告夫妻於起會之初，尚難認有何
    為自己不法所有之意圖。從而自訴人謂被告與其妻丙○○二人於八十三年十一月
    及八十四年三、四月間起會時即有共同詐欺犯行云云，尚屬犯罪嫌疑不足而不能
    証明。
  (三)按互助會單乃會首召募妥會員之後製作之單據，其內容乃載明會首、會員名稱，
    該會之詳細內容，包括該會之始期、終期、金額、投標地點、投標之規則等，其
    文書之製作名義人乃會首，並非會員，該會單上會員之姓名，為文書內容之記載
    ，並非會員之署押；而會員繳納會費之義務，並非基於會單上有會員姓名之記載
    ，而係基於會員與會首間之契約關係（民法合會一節增定之前），此乃甚為明確
    之理，並有卷附互助會單影本二紙在卷可按，自訴人於原審自訴狀中主張被告未
    經戊○○等四人之同意，擅自在八十四年四月一日之互助會單上記載戊○○等四
    人之名義，屬偽造彼四人之署押，有表示支付會款之意，為偽造彼等四人名義之
    私文書云云，核尚屬無據，該書立不實內容互助會單之行為，尚難認有何犯行。
    此部分之自訴犯罪嫌疑，亦屬不足而不能証明。
四、綜上所述，本件屬不能証明被告犯罪，被告上訴稱伊無詐欺亦未有偽造文書等犯
    行，核有理由；自訴人上訴稱原審量刑過輕，為無理由。原審未加詳查，遽為被
    告有罪之諭知，核有未當，應將原判決撤銷改判，並依法諭知被告無罪。
五、自訴人於本案一、二審調查中，自被告妻丙○○之供述中得知丙○○有冒標情事
    （丙○○之供述前後不一），乃於九十一年三月二十七日本院審理前提出自訴意
    旨續狀主張：被告在上開甲會中明知無廖清諺（被告弟）、吳岳蓉、鄭明玲等三
    位之參加，乙會中則明知無戊○○、楊錦璨、鄭明玲、丁○○、吳玉英、劉如月
    、廖美淓等人之參加，竟在互助會單上記載彼等之姓名，並利用會員大多未實際
    到場之機會先後冒用各該人之姓名參與標會，而有詐欺及偽造文書之犯行等語。
    經查，此部分之冒標事實，顯已逾越自訴人於一審之起訴範圍，且本件起訴部分
    ，既應判決被告無罪，則此追加之詐欺及偽造文書部分，自與已起訴部分無裁判
    上一罪關係可言，本院不得併予審理，附此敘明。
據上論斷，應依刑事訴訟法第三百六十九條第一項前段、第三百六十四條、第三百零
一條第一項前段，判決如主文。
中      華      民      國    九十一    年      四      月    二十三    日
                              臺灣高等法院刑事第二十三庭
                                  審判長法  官  黃  瑞  華
                                        法  官  宋      祺
                                        法  官  雷  雯  華
右正本證明與原本無異。
如不服本判決應於收受送達後十日內向本院提出上訴書狀，其未敘述上訴之理由者並
得於提起上訴後十日內向本院補提理由書（均須按他造當事人之人數附繕本）。
                                        書記官  黃  嬿  婉
中      華      民      國    九十一    年      四      月    二十四  日
